【裁判字號】    98,上易,70
【裁判日期】    980520
【裁判案由】    返還不當得利
【裁判全文】
臺灣高等法院高雄分院民事判決          98年度上易字第70號
上   訴   人  甲○○○○○○○○
訴 訟代理 人  李文禎律師
              黃如流律師
              黃小舫律師
被 上  訴 人  丙○○
兼訴訟代理人  乙○○
上列當事人間因返還不當得利事件，對於民國98年1 月23日臺灣
高雄地方法院97年度訴字第1938號第一審判決提起上訴，本院於
98年5 月6 日辯論終結，茲判決如下：
    主  文
上訴駁回。
第二審訴訟費用由上訴人負擔。
    事 實 及 理 由
一、被上訴人主張：坐落於高雄縣鳳山市○○段1300-15 、1300
    -16 號土地（下稱系爭土地），雖為訴外人台灣糖業股份有
    限公司（下稱台糖公司）所有，惟已由伊等以丙○○所有同
    段1309-10 號及乙○○所有同段1309-11 、1309-46 號土地
    與台糖公司系爭土地交換使用，伊等就系爭土地自有使用收
    益之權能。詎上訴人未經伊等同意，自民國84年間起即無權
    占有系爭土地如原判決附圖（下稱附圖）所示A 、B 部分，
    供作經營幼稚園使用，致伊等受有無法使用收益之損害，伊
    等自得請求上訴人給付起訴前5 年及自起訴後之97年9 月1
    日起至返還系爭土地之日止，按月以新台幣（下同）20,000
    元計算相當於租金之利益，爰依不當得利之法律關係，求為
    命上訴人應給付伊等1,200,000 元，及自起訴狀繕本送達翌
    日起至清償日止，按年息5%計算之利息；上訴人應自97年9
    月1 日起至交還土地止，按月給付被上訴人20,000元；暨聲
    請附條件之假執行宣告之判決。
二、上訴人則以：伊雖占有系爭土地，惟被上訴人並非系爭土地
    之所有權人，且台糖公司已終止上開土地交換使用契約，並
    將1309-10 、1309-11 、1309-46 號土地上鐵道拆除後，將
    該土地返還被上訴人，被上訴人就系爭土地即無使用收益之
    權能，其請求應無理由。縱認被上訴人得為請求，其計算金
    額亦屬過高，應以伊與台糖公司按當期申報地價3%之8 成計
    算年租金，始為合理等語，資為抗辯。
三、原審判決上訴人應給付被上訴人273,665 元，及自97年8 月
    28日起至清償日止，按年息5%計算之利息，並應自97年9 月
    1 日起至返還如附圖所示A 、B 部分土地（面積合計為124
    平方公尺）之日止，按月給付被上訴人4,561 元，而駁回被
    上訴人其餘之請求。上訴人不服提起上訴，其上訴聲明：(一)
    原判決不利上訴人部分廢棄。(二)上開廢棄部分，被上訴人在
    第一審之訴駁回。被上訴人則答辯聲明：上訴駁回。（至被
    上訴人敗訴部分未據上訴，業已確定。）
四、兩造不爭執及爭執事項：
甲、不爭執事項
  (一)系爭土地為台糖公司所有。
  (二)台糖公司就其所有系爭土地與訴外人黃秋吉、黃淑美所有同
    段1309-10 、1309-11 、1309-46 號土地訂有交換使用契約
    ，嗣黃秋吉將同段1309-10 號土地轉讓與丙○○，黃淑美將
    同段1309-11 、1309-46 號土地轉讓與乙○○。
  (三)台糖公司於84年間訴請被上訴人返還系爭土地，經台灣高雄
    地方法院（下稱高雄地院）以84年度訴字第206 號民事判決
    台糖公司敗訴確定。
  (四)兩造間就占用系爭土地未有租賃或其他法律關係存在。上訴
    人占用系爭土地距起訴時已超過5 年，占用面積1300-15 號
    土地如附圖B 所示為24平方公尺，1300-16 號土地如附圖A
    所示為100 平方公尺。
  (五)系爭1300-15 號土地自89年7 月至96年1 月之申報地價為每
    平方公尺5,440 元；系爭1300-16 號土地自89年7 月至96年
    1 月之申報地價為每平方公尺5,536 元。系爭土地位於高雄
    縣鳳山市○○路與瑞興路口，鄰近有瑞興國小，交通便利，
    市況繁榮。
乙、爭執之事項
  (一)被上訴人於系爭土地有無合法占有權利？
  (二)被上訴人得否請求相當於租金之不當得利？其金額為何？
五、被上訴人於系爭土地有無合法占有權利？
  (一)按約定交互使用土地，並非無償，不能認為使用借貸；又未
    約定移轉土地所有權，亦不能認為互易，衡其性質應屬互為
    租賃（最高法院77年度台上字第410 號裁判意旨可參）。被
    上訴人主張台糖公司就其所有系爭土地與黃秋吉、黃淑美所
    有同段1309-10 、1309-11 、1309-46 號土地間訂有交換使
    用契約，嗣土地交換使用期間，黃秋吉將同段1309-10 號土
    地轉讓與丙○○，黃淑美將同段1309-11 、1309-46 號土地
    轉讓與乙○○，被上訴人並於80年10月27日向台糖公司陳情
    ，請求相互交還使用之土地或互易土地，台糖公司於80年12
    月26日函覆俟鐵道拆除後再研洽互為返還事宜，被上訴人即
    繼續使用系爭土地，嗣台糖公司於82年9 月16日函知被上訴
    人將於同月22日互為返還土地未果，乃於84年間本於所有物
    返還請求權之法律關係，訴請被上訴人返還系爭土地，經高
    雄地院84年度訴字第206 號民事判決台糖公司敗訴確定等情
    ，業經原審調取該民事卷宗核閱屬實，並有該判決及確定證
    明書在卷可稽（原審卷第6 至14頁），且為上訴人所不爭，
    堪認屬實，是依上開說明，土地交換使用之性質應屬互為租
    賃，則被上訴人自黃秋吉、黃淑美受讓同段1309-10 、1309
    -11 、1309-46 號土地所有權，依民法第425 條第1 項規定
    ，該土地交換使用契約於台糖公司與被上訴人間應繼續有效
    。
  (二)上訴人固抗辯其非上開確定判決之當事人或繼受人，不受該
    判決拘束，被上訴人與台糖公司就系爭土地之交換使用契約
    ，業經台糖公司於82年9 月22日即已將被上訴人所有之1309
    -10 、1309-11 、1309-46 號土地上之鐵道拆除，將上開土
    地返還被上訴人，被上訴人自不得使用系爭土地，且台糖公
    司以82年9 月16日小資字第9301098 號函催告被上訴人交還
    土地，至84年台糖公司起訴請求交還土地時，亦已終止契約
    云云。惟查，該土地交換使用契約最初並未訂立書面契約，
    但有法律關係存在一節，經台糖公司高雄區處以97年11月27
    日高資字第0970007998號函覆明確（原審卷第62頁），且台
    糖公司與被上訴人間土地交換使用契約尚未完成終止交換關
    係等情，亦有台糖公司98年1 月8 日高資字第09800001 17
    號函可稽（原審卷第81頁），足認台糖公司與被上訴人間土
    地交換使用契約尚屬存在，是上訴人抗辯台糖公司於82年9
    月22日即已將被上訴人所有1309-10 、1309-11 、1309 -46
    號土地上之鐵道拆除，將上開土地返還被上訴人，被上訴人
    自不得使用系爭土地云云，自無可信。又按終止權之行使，
    應向他方當事人以意思表示為之，民法第258 條第1 項、第
    263 條定有明文，台糖公司於82年9 月16日小資字第930109
    8 號函催告被上訴人交還土地，及84年台糖公司起訴請求被
    上訴人交還土地，其內容均未對被上訴人為終止契約之意思
    表示，僅係就終止契約後之法律效果為主張，尚難以該函及
    起訴主張遽認即屬終止契約之意思表示，上訴人抗辯已為終
    止契約云云，亦非可採。
六、被上訴人得否請求相當於租金之不當得利？其金額為何？
  (一)按依不當得利之法則請求返還不當得利，以無法律上之原因
    而受利益，致他人受有損害為其要件，故其得請求返還之範
    圍，應以對方所受之利益為度，非以請求人所受損害若干為
    準，無權占有他人土地，可能獲得相當於租金之利益為社會
    通常之觀念（最高法院61年台上字第1695號判例足資參照）
    。次按城市地方房屋之租金，以不超過土地及其建築物申報
    總價額年息10% 為限，並為租用基地建築房屋所準用，土地
    法第97條第1 項、第105 條分別定有明文。所謂土地總價額
    ，係以法定地價為準，土地法施行法第25條定有明文。而法
    定地價，依土地法第148 條規定，係土地所有人依該法規定
    所申報之地價。又按土地法第97條第1 項基地租金之數額，
    除以基地申報地價為基礎外，尚須斟酌基地之位置，工商業
    繁榮之程度，承租人利用基地之經濟價值及所受利益等項，
    並與鄰地租金相比較，以為決定，並非必達申報總地價年息
    10% 最高額（最高法院68年台上字第3071號判例亦明揭斯旨
    ）。
  (二)查系爭土地為被上訴人與台糖公司交換使用之土地，已如前
    述，而上訴人無權占有如附圖所示A 、B 部分之土地等情，
    業經原審會同高雄縣鳳山地政事務所人員到場履勘屬實，並
    製有勘驗筆錄及複丈成果圖各乙份附卷可稽（原審卷第77至
    78、82至83頁），上訴人於此亦不爭執，堪信為真。系爭土
    地既為被上訴人有權使用收益，上訴人未經被上訴人同意而
    無正當權源占有系爭土地，自屬無權占有，是上訴人就此依
    社會通念自受有相當於租金之利益，而被上訴人亦因此未能
    利用系爭土地，當亦受有損害，此不因被上訴人非系爭土地
    之所有權人而有異，揆諸前開說明，被上訴人主張上訴人無
    權占有系爭土地，而依土地法第97條第1 項、第105 條之規
    定，請求上訴人給付相當於租金之不當利益，應屬可採。
  (三)又系爭1300-15 號土地自89年7 月至96年1 月之申報地價為
    每平方公尺5,440 元；系爭1300-16 號土地自89年7 月至96
    年1 月之申報地價為每平方公尺5,536 元，此有地價謄本附
    卷可參（原審卷第73至76頁）。而上訴人占用系爭土地距起
    訴時已超過5 年，占用面積1300-15 號土地如附圖B 部分24
    平方公尺，1300-16 號土地如附圖A 部分100 平方公尺，為
    兩造所不爭，並有上開複丈成果圖可憑。再者，系爭土地位
    於高雄縣鳳山市○○路與瑞興路口，鄰近有瑞興國小，交通
    便利，市況繁榮，亦經原審勘驗現場屬實，並有上開勘驗筆
    錄足參。經審酌系爭土地附近繁榮程度，使用狀況，並考量
    目前社會經濟情況等情，被上訴人請求以按申報地價年息8%
    計算上訴人占用系爭土地所受相當於租金之利益，尚屬相當
    。上訴人抗辯應以當期申報地價3%之8 成計算年租金，顯與
    系爭土地之位置、工商繁榮程度、使用土地之經濟價值及社
    會感情等甚不相當，難以採取。故依上訴人所占用之土地面
    積、申報地價及年租率計算結果，其起訴前5 年應給付相當
    於租金之利益即為273,665 元【計算式：1300-15 地號土
    地：5,440 ×24×8%×5 ＝52,225；1300-16 地號土地：
    5,536 ×100 ×8%×5 ＝221,440 ；＋：52,225＋221,
    440 ＝273,665 ，元以下均4 捨5 入】，從而，被上訴人請
    求上訴人應給付273,665 元及自起訴後之97年9 月1 日起至
    返還系爭土地之日止，按月給付4,561 元【計算式：1300
    -15 地號土地：5,440 ×24×8%÷12＝870 ；1300-16 地
    號土地：5,536 ×100 ×8%÷12＝3,691 ；＋：870 ＋
    3,691 ＝4,561 ，元以下均4 捨5 入】，尚屬有據，應予准
    許。（至逾此範圍之請求，未據上訴。）
七、綜上所述，被上訴人本於不當得利之法律關係，請求上訴人
    給付273,665 元，及自起訴狀繕本送達之翌日即97年8 月28
    日起至清償日止，按年息5%計算之利息，暨自97年9 月1 日
    起至返還系爭土地之日止，按月給付4,561 元，為有理由，
    應予准許。原審為被上訴人勝訴判決部分，並為假執行之宣
    告，其理由雖屬不當，惟認定結果與本院並無二致，自仍應
    予維持，上訴論旨求予廢棄改判，為無理由，應予駁回。又
    本件事證已臻明確，兩造其餘之攻擊防禦方法及舉證，核與
    判決結果不生影響，爰不予論列，附此敘明。
據上論結，本件上訴為無理由，依民事訴訟法第449 條第2 項、
第78條，判決如主文。
中    華    民    國    98    年    5     月    20    日
                            民事第五庭
                                審判長法官  蔡明宛
                                法      官  曾錦昌
                                法      官  魏式璧
以上正本證明與原本無異。
本判決不得上訴。
中    華    民    國    98    年    5     月    20    日
                                書  記  官  林明威


司法院資訊處製作；財團法人民間司法改革基金會備份。
